【裁判字號】    90,交聲,653
【裁判日期】    900802
【裁判案由】    違反道路交通管理處罰條例聲明異議
【裁判全文】
臺灣臺北地方法院交通事件裁定                      九十年度交聲字第六五三號
    異議人即
    受處分人  甲○○
右列受處分人因違反道路交通管理處罰條例案件，對於台北市交通事件裁決所中華民
國九十年七月三日所為之處分（原處分案號：北市裁三字第駕裁二二－ＡＲ0000
000號），聲明異議，本院裁定如左：
    主      文
原處分撤銷。
甲○○機器腳踏車，不在規定車道行駛，處罰鍰新台幣陸佰元，並予記違規點數壹點
。
    理      由
一、按機器腳踏車，不在規定車道行駛者，處新台幣（以下同）六百元以上一千八百
    元以下罰鍰，道路交通管理處罰條例（民國九十年一月十七日總統修正公之道路
    交通管理處罰條例，其施行日期依同條例第九十三條規定須由行政院以命令定之
    ，而行政院係於九十年四月三日以台九十交字第０一九三一七號令發布修正後之
    該條例自九十年六月一日起施行，故以下所述及之本條例，如無特別註明，乃係
    修正生效後之新法，而於敘述上如係九十年一月十七日修正，同年六月一日生效
    施行前之該條例，則會在該條例下加註【舊法】以資辨明，先予敘明）第四十五
    條第十三款定有明文，而道路交通管理處罰條例所稱之汽車，依該條例第三條第
    八款規定包括機器腳踏車，再汽車駕駛人駕駛汽車違反道路交通管理處罰條例第
    四十五條規定者，除應依該條所規定之罰鍰處罰外，並予記違規點數一點，道路
    交通管理處罰條例第六十三條第一項第一款亦定有明文。而逕行舉發違反道路交
    通管理事件，經汽車所有人依通知單之應到案日期前到案，並告知違規駕駛人姓
    名、身分證統一編號及住址者，處罰機關應即另行通知違規駕駛人到案依法處理
    ；逾應到案日期，處罰機關應依道路交通管理處罰條例第八十五條第三項規定處
    罰該汽車所有人，違反道路交通管理事件統一裁罰標準及處理細則第二十四條亦
    定有明文，易言之，如機車駕駛人在標示有禁行機車之車道上行車，為警當場攔
    停者，處罰機關固應對機車之駕駛人為處罰，惟若舉發機關並非當場對該部機車
    攔停，而係依違反道路交通管理事件統一裁罰標準及處理細則第二十三條第一項
    第五款規定以科學儀器取得違規證據資料（如照相機或測速器）逕行舉發者，此
    際舉發機關只能依上開處理細則第二十三條第二項規定對機車所有人為掣單舉發
    ，而如經舉發之機車所有人在舉發通知單上所載之應到案日期前到案，並告知處
    罰機關該名在禁行機車道上行車之機車違規駕駛人姓名、身分證統一編號及住址
    者，處罰機關應即依前開細則第二十四條規定處罰該名違規駕駛人，而如機車所
    有人未於應到案日期前到案或雖於應到案日期前到案，而未告知處罰機關實際之
    違規駕駛人者，處罰機關仍應依道路交通管理處罰條例第八十五條第三項「本條
    例關於車輛駕駛人之處罰，如應歸責於車輛所有人者，處罰車輛所有人。」規定
    ，對車輛所有人加以處罰。
二、本件受處分人即異議人甲○○所有之車號ＡＴＥ－三五七號重型機車，於九十年
    五月二十三日下午一時五十分許，在台北市○○區○○路三段、民權西路路口標
    示有「禁行機車」之車道上行駛，而為台北市政府警察局大同分局民族西路派出
    所（以下稱大同分局）員警許瑞丁當場以拍照之方式採證，並以受處分人所有該
    部車號機車有違反前揭道路交通管理處罰條例（舊法）第四十五條第十三款規定
    之行為掣單舉發，嗣將舉發通知單送達於受處分人後，受處分人雖於舉發通知單
    上所載之應到案日期前向台北市政府警察局交通警察大隊提出申訴，惟未告知該
    大隊該部機車為警拍照舉發當時之駕駛人確實姓名、年籍，經該大隊請舉發單位
    即大同分局調查結果，仍認受處分人有前開違規行為，原處分機關乃依道路交通
    管理處罰條例第四十五條第十三款（舊法）、第三條第八款、第八十五條第三項
    、第六十三條第一項第一款規定於九十年七月三日從輕裁處前開車號機車之所有
    人即異議人罰鍰六百元，併予記違規點數一點。
三、受處分人聲明異議意旨固不否認有騎乘其所有前開車號機車在前開標示有「禁行
    機車」之車道上行駛之事實，核與卷附舉發員警所拍照採證相片顯示之情節相符
    ，惟否認有任何違反前揭道路交通管理處罰條例（舊法）第四十五條第十三款規
    定之行為，辯稱：當時因道路外側施工，僅剩一個慢車道可以行駛，我切不進去
    ，才騎到禁行機車道，並不是故意違規云云，惟查：
    依採證相片所示，受處分人所有該部車號機車旁未標示禁行機車之車道上仍行駛
    有眾多未違規行駛之機車，顯見受處分人所辯稱因當時因道路外側施工，僅剩一
    個慢車道可以行駛，故其無法駛入未標示禁行機車之車道乙節，難認為可採，否
    則為何其他機車仍然可以守法的在未標示禁行機車道行駛，更可徵受處分人所有
    該部車號機車乃係故意行駛在禁行機車道甚明，是受處分人雖以前揭情詞置辯，
    尚難認為可採，本件事證明確，受處分人之違規行為堪以認定。
四、綜上所述，受處分人所有前開車號機車確有在前揭時間在前述道路上標示有「禁
    行機車」之車道，不在規定車道行駛之違規行為，從而原處分機關依前揭道路交
    通管理處罰條例第四十五條第十三款（舊法）、第三條第八款、第八十五條第三
    項、第六十三條第一項第一款規定，從輕裁處前開車號機車之所有人即異議人罰
    鍰六百元，併予記違規點數一點，固非無見，惟如前所述，九十年一月十七日總
    統修正公布之道路交通管理處罰條例，已於同年六月一日生效施行，雖新法第四
    十五條之規定僅就罰鍰之金額由銀元二百元以上六百元以下換算為新台幣之金額
    ，並冠以新台幣字樣而作修正，並增列第十四款及第十五款規定，惟就形式上觀
    察，此修正前後之法律顯有不同，應認係屬法律之變更（本院卷附司法院第二廳
    八十一年十一月五日（八一）廳刑一字第一六二九０號函覆台灣高等法院之法律
    座談會研究意見參照），本件受處分人之異議雖無理由，惟原處分機關未及比較
    新舊法而為適用，自有未洽，應由本院將原處分撤銷，而現行之道路交通管理處
    罰條例第四十五條第十三款規定，其修正後之新法，如前所述與修正前之舊法比
    較結果，舊法並無有利於被告，依學者所認，行政罰在法律之適用上應有刑法第
    二條第一項「行為後法律有變更者，適用裁判時之法律。但裁判前之法律有利於
    行為人者，適用最有利於行為人之法律。」及稅捐稽徵法第四十八條之三「納稅
    義務人違反本法或稅法之規定，適用裁處時之法律。但裁處前之法律有利於納稅
    義務人者，適用最有利於納稅義務人之法律。」規定所揭示之「從新從輕」原則
    之類推適用（陳清秀著【依法行政與法律的適用】一文，收錄於翁岳生編【行政
    法】一書，第一七六頁至第一七九頁，八十七年三月版），本院自應適用修正生
    效後之新法為本件之裁判，仍以受處分人所有該部車號機車有違反道路交通管理
    處罰條例第四十五條第十三款規定之行為，且受處分人未於應到案日期前向原處
    分機關陳報該部機車為警拍照舉發之駕駛人實際年籍，依該條規定及同條例第三
    條第八款、第八十五條第三項從輕裁處該部機車之所有人即受處分人罰鍰六百元
    ，並依同條例第六十三條第一項第一款規定併予記違規點數一點如主文第二項所
    示，以資適法。
據上論斷，應依道路交通案件處理辦法第二十條前段，裁定如主文。
中      華      民      國    九十      年      八      月      二      日
                                      臺灣臺北地方法院交通法庭
                                          法  官  葉  建  廷
右正本證明與原本無異。
如不服本裁定，應於裁定送達後五日內向本院提出抗告狀。
                                          書記官  許  婉  如
中      華      民      國    九十      年      八      月      二      日


司法院資訊處製作；財團法人民間司法改革基金會備份。
